【裁判字號】    97,台上,1381
【裁判日期】    970403
【裁判案由】    違反森林法
【裁判全文】
最高法院刑事判決            九十七年度台上字第一三八一號
上  訴  人  甲○○
            乙○○
            丙○○
共      同
選任辯護人  廖志堯律師
上列上訴人等因違反森林法案件，不服台灣高等法院台中分院中
華民國九十六年六月二十九日第二審更審判決（九十五年度上更
(一)字第一五三號，起訴案號：台灣苗栗地方法院檢察署九十一年
度偵字第三三一０號、九十二年度偵字第二一九一號），提起上
訴，本院判決如下：
    主  文
原判決撤銷，發回台灣高等法院台中分院。
    理  由
本件原判決認定上訴人甲○○、乙○○、丙○○與李鴻全、謝國
章、潘光輝、潘光為、黃家晟、陳專隊等人，均受僱於林昌洪、
謝國良，彼等共同意圖為自己不法之所有，基於竊取森林主產物
，為搬運贓物，使用車輛之犯意聯絡，並利用所僱用而不知情之
游文永、賴清河、劉嘉煒、詹阿樹、柯阿順等人，自民國九十年
十二月底某日起，劉嘉煒、游文永、賴清河、陳專隊依謝國良指
示，整理一條長約十七公里及寬約三點四公尺之河床便道，未經
向行政院農業委員會林務局東勢林區管理處、雪霸國家公園管理
處聲請許可，進入「雪霸國家公園」內大安溪上游及其支流南坑
溪上游十餘公里（面積達五十公頃）之「佳仁山生態保護區」（
即林務局第八七至九二、九八至一００林班），沿途由謝國章及
基於幫助意思之張惠如負責料理三餐飲食。謝國良則指示黃家晟
、潘光輝、潘光為三人，負責用纜索套綁河床旁之生立木或枯倒
木，再由不知情之劉嘉煒、游文永、賴清河以挖土機牽扯拔取，
及由上訴人三人以甲○○所有之鍊鋸一台將木材就地進行截鋸，
且為搬運贓物，使用車輛，由李鴻全及不知情之卡車司機柯阿順
，將之載運至大安溪與南坑溪匯流處及泰安鄉象鼻村苗展、鎮錩
二砂石場藏匿堆置，另由陳專隊將所竊得之部分林木，掩埋在大
安溪與南坑溪匯流處，林昌洪並多次進入南坑溪查看盜取林木之
進度及狀況，而結夥竊取南坑溪兩岸邊坡上之珍貴肖楠木、紅檜
木、台灣櫸木、香杉等森林主產物（詳細數目及查估山價等詳如
原判決事實欄所載）。嗣於九十一年三月五日，警方在苗展砂石
場查獲五十三支木材，嗣再至南坑溪與大安溪匯流口附近，及南
坑溪沿岸等地查扣相關贓木等情。因而撤銷第一審關於違反森林
法部分之判決，改判論處上訴人三人結夥二人以上竊取森林主產
物，為搬運贓物，使用車輛罪刑，固非無見。
惟查：(一)、被告以外之人於偵查中向檢察官所為之陳述，除顯有
不可信之情況者外，得為證據，刑事訴訟法第一百五十九條之一
第二項固定有明文。惟九十二年二月六日修正公布之刑事訴訟法
，為保障被告之反對詰問權，酌採英美法之傳聞法則，被告以外
之人於偵查中向檢察官所為之陳述，性質上屬傳聞證據，依傳聞
法則，原無證據能力。且被告之反對詰問權，又屬憲法第八條第
一項規定「非由法院依法定程序不得審問處罰」之正當法律程序
所保障之基本人權及第十六條所保障之基本訴訟權，不容任意剝
奪，故所謂被告以外之人於偵查中向檢察官所為之陳述，當係指
經被告或其辯護人行使或得予行使反對詰問權者而言。否則除有
同法第一百五十九條之五第一項當事人同意作為證據，第二項當
事人、代理人、辯護人視為同意作為證據之情形者外，自不得為
證據。原判決認定上訴人三人有前揭犯行，係依憑證人游文永、
賴清河、柯阿順、劉嘉煒、陳專隊、詹阿樹於檢察官偵查中供述
各情（原判決第四頁第九至十一行），為其主要論據之一。然稽
諸事實審相關審判筆錄之記載，上開證人於事實審法院審理中是
否均未曾到庭（第一審卷第六宗第二十二至四十七頁、九十四年
度上訴字第一一八三號卷第五十五至七十七頁、原審卷第一三五
至一四二頁、第一八五至一八九頁），即上訴人及其指定辯護人
並未曾對上開證人為詰問。乃原審未傳喚上開證人到庭，使上訴
人三人及彼等選任辯護人有對上開證人為詰問之機會，復未說明
上開證人於檢察官偵查中供述各情，是否有刑事訴訟法第一百五
十九條之五第一項、第二項得為證據之情形，逕以上開證人於檢
察官偵查中供述各情，並無顯有不可信之情況（原判決第三頁第
十八至二十一行），即逕採上開證人於檢察官偵查中之證詞，為
不利上訴人三人認定之依據，致上訴意旨得據以指摘，尚有未合
。(二)、刑事訴訟法第一百五十九條第一項規定：被告以外之人於
審判外之言詞或書面陳述，除法律有規定者外，不得作為證據。
其立法本旨係以證人於審判外之言詞或書面陳述，屬於傳聞證據
，此項證據，當事人無從直接對於原供述者加以詰問，以擔保其
真實性，法院亦無從直接接觸證人而審酌其證言之憑信性，違背
直接審理及言詞審理之原則，故除具有必要性及信用性情況之除
外者外，原則上不認其有許容性，自不具證據能力。至所謂具有
必要性及信用性情況者，例如刑事訴訟法第一百五十九條之一至
第一百五十九條之五及第二百零六條等情形，仍例外認其有證據
能力，惟應於判決理由說明。原判決認定上訴人三人有前揭犯行
，係依憑證人游文永所提供之九十一年一月十四日至二十八日，
在梅園橋至南坑為謝國良工作之紀錄（原判決第六頁第十二至十
三行），為其主要論據之一。然原判決所援引之上開文書，係屬
被告以外之人於審判外之書面陳述，原則上無證據能力。乃原判
決未說明上開文書是否有例外得認有證據能力之情形，逕採上開
文書為不利上訴人三人認定之依據，致上訴意旨得據以指摘，其
理由欠備，尚有未洽。上訴人三人上訴意旨指摘原判決不當，尚
非全無理由。按第三審法院應以第二審判決所確認之事實為判決
基礎，刑事訴訟法第三百九十四條第一項前段定有明文。原判決
上述之違背法令，影響於事實之確定，本院無可據以為裁判，應
將原判決撤銷，發回原審法院更為審判。另上訴意旨指摘原判決
理由欄五至八所載，即上訴人三人另被訴涉犯刑法第三百二十一
條第一項第三款、第四款結夥三人以上攜帶兇器竊盜（下稱加重
竊盜）部分，原判決論斷說明不能證明上訴人三人有該部分之犯
行。然上開加重竊盜部分經第一審判決上訴人三人無罪後，第一
審檢察官不服該部分之判決提起第二審上訴，嗣原審更審前審理
後仍認不能證明上訴人三人有該部分之犯行，因而判決駁回第一
審檢察官就該部分之上訴，而第二審檢察官就上訴人三人涉犯加
重竊盜部分並未提起第三審上訴，則該部分已經判決確定等情，
是否係屬事實？苟上訴意旨所指摘上開各情係屬事實，則原判決
就上訴人三人涉犯加重竊盜犯行部分，是否得再予判決？苟原審
就該部分仍得再予判決，何以判決主文就該部分未為任何諭知，
理由欄亦未說明其與上訴人三人有罪部分有何關聯，俱非無疑義
，案經發回，更審時應注意及之，併予指明。
據上論結，應依刑事訴訟法第三百九十七條、第四百零一條，判
決如主文。
中    華    民    國  九十七  年    四    月    三    日
                      最高法院刑事第一庭
                          審判長法官  董  明  霈
                                法官  林  茂  雄
                                法官  張  祺  祥
                                法官  賴  忠  星
                                法官  林  秀  夫
      本件正本證明與原本無異
                                      書  記  官
中    華    民    國  九十七  年    四    月    十    日
                                                      Ｅ


司法院資訊處製作；財團法人民間司法改革基金會備份。
